臺灣新竹地方法院民事簡易判決  
110年度竹簡字第251號
原      告  鄭傑仁  
訴訟代理人  曾桂釵律師
被      告  黃郁涵  
訴訟代理人  彭亭燕律師
上列當事人間確認本票債權不存在事件，本院於民國110年9月14
日辯論終結，判決如下：
    主  文
確認被告執有以原告名義所簽發如附表所示之本票，對原告之本
票債權於超過新臺幣壹佰捌拾捌萬捌仟元部分不存在。
原告其餘之訴駁回。
訴訟費用由被告負擔千分之六，餘由原告負擔。
    事實及理由
一、原告主張：緣被告執以原告名義為發票人所簽發系爭如附表
    所示本票向本院聲請准許強制執行，而經本院以110年度司
    票字第496號裁定准許強制執行。兩造前為同居男女朋友，
    原告經營胡椒餅店為業，自被告與原告交往後便一直提議增
    店，但資金不足，被告疑因在外欠債無力償還，見狀便訛稱
    可借原告新臺幣（下同）190萬元，要求原告簽發本票作為
    擔保，原告乃簽發交付系爭如附表所示本票作為擔保。然被
    告未交付借款，兩造間並無消費借貸債權債務關係存在。被
    告取得系爭如附表所示本票後竟交給其債權人，致其債權人
    數度上門找原告討債，甚而公然誹謗原告，還砸毀店門口之
    營業器材，經原告否認向被告借款，其債權人始將系爭如附
    表所示本票交還被告。又被告所提出之借據，係被告於深夜
    原告至為疲累時要求原告照抄其預先寫好的內容，兩造當時
    已論及婚嫁，原告乃聽從被告之言而先抄寫，借據所載「鄭
    傑仁承諾全部應於2020年12月30日、立借據同時鄭傑仁簽發
    本票乙紙作為擔保」，前後文義不明，「30」有被加工修改
    痕跡，未捺指紋表示修正，非原告所為，且若按上載之月利
    率百分之1計算，每個月利息為19,000元，換算每日利息為6
    33元（計算式：19,000÷30＝633），與每日支付1,500（未載
    單位），日息與月息顯不符合，可知原告當下精神不濟，聽
    從被告之言照抄，並未收受190萬元借款，被告應舉證證明
    交付190萬元借款之事實。況190萬元現金非小數目，被告身
    為玉山銀行理財專員，較一般人熟悉使用金融轉帳、匯款系
    統，竟以現金交付，背離其專業，種種不合理，後更得知被
    告欠付鉅債被追討，自身資力困頓，何來資金可借予原告。
    再者，被告於108年7月初時沒有財力，尚須依靠原告，每每
    刷卡後，就會要求原告幫忙付錢。據此，被告執有以原告名
    義為發票人所簽發如附表所示之本票，對原告之本票債權即
    不存在。爰聲明：確認被告執有原告所簽發如附表所示本票
    ，對原告之本票債權不存在。
二、被告則以：系爭如附表所示本票為原告為擔保借款依約清償
    所簽發，此有原告於簽發系爭如附表所示本票同日書立之借
    據可證，該借據寫明款項已交付並在借據上重要的借款人、
    借款金額、絕無異議、身分證字號等均加按捺指紋確認，消
    費借貸之成立及生效要件具足。又原告主張被告債信欠佳云
    云，然被告與原告交往前已在玉山銀行任職，收入穩定，並
    未欠債亦無任何債信問題，反觀原告曾遭電信公司催繳帳款
    ，其帳戶曾遭到扣押，故被告出借予原告之款項均應原告要
    求交付現金。另109年年初兩造分手後，被告曾屢次催請原
    告還款，因原告哭窮，經被告同意可將每日清償1,500元降
    為1,000元後，原告曾經還款，足證原告確實曾向被告借款
    。原告已清償本金12,000元，對於原告主張系爭本票本金債
    權12,000元範圍內不存在不爭執等語置辯。爰聲明：原告之
    訴駁回。
三、本院判斷之理由：
（一）按確認法律關係之訴，非原告有即受確認判決之法律上利
      益者，不得提起之，民事訴訟法第247條前段定有明文。
      所謂即受確認判決之法律上利益，係指法律關係之存否不
      明確，原告主觀上認其在法律上之地位有不安之狀態存在
      ，且此種不安之狀態，能以確認判決將之除去者而言，若
      縱經法院判決確認，亦不能除去其不安之狀態者，即難認
      有受確認判決之法律上利益（最高法院52年度台上字第12
      4號判例意旨參照）。查原告主張系爭如附表所示本票業
      經被告執向本院聲請裁定准許強制執行，並經本院以110
      年度司票字第496號裁定准許強制執行，則系爭如附表所
      示本票既由被告持有並據以行使票據權利，而原告就系爭
      如附表所示本票之本票債權存否既有爭執，其法律上地位
      不安之狀態，自能以確認判決將之除去，故原告起訴請求
      確認系爭如附表所示本票之本票債權不存在，即有確認利
      益。
（二）次按，當事人於言詞辯論時為訴訟標的之捨棄或認諾者，
      應本於其捨棄或認諾為該當事人敗訴之判決。民事訴訟法
      第384條定有明文。被告對於原告依訴之聲明所為關於某
      法律關係之請求，於法院行言詞辯論時為承認者，即生訴
      訟法上認諾之效力，法院應不待調查原告請求之訴訟標的
      之法律關係果否存在，逕以認諾為該被告敗訴判決之基礎
      。（最高法院85年度台上字第153號判決要旨參照）。查
      被告於言詞辯論中已表示對於原告主張系爭本票本金債權
      12,000元範圍內不存在不爭執等語，核即係就該部分之訴
      訟標的為認諾，自應就此部分本於該項認諾為被告敗訴之
      判決，故原告請求確認被告持有原告簽發如附表所示之本
      票，於超過1,888,000元（計算式：1,900,000元－12,000
      元＝1,888,000元）部分，對原告之本票債權不存在，即屬
      有據。
（三）第按，本票為無因證券，票據債務人固不得以自己與發票
      人或執票人前手間所存在之抗辯事由，對抗執票人。然發
      票人非不得以自己與執票人間所存之抗辯事由對抗執票人
      ，此觀諸票據法第13條本文規定之反面解釋可明（最高法
      院81年度台上字第879號判決要旨參考）。據此，兩造為
      系爭如附表所示本票直接前後手關係，此為兩造所不爭執
      ，揆諸前揭說明，原告自得以其與被告間之原因關係抗辯
      事由對抗被告。又票據乃文義證券及無因證券，票據上之
      權利義務悉依票上所載文義定之，與其基礎之原因關係各
      自獨立，票據上權利之行使不以其原因關係存在為前提。
      執票人行使票據上權利時，就其基礎之原因關係確係有效
      存在不負舉證責任。若票據債務人以自己與執票人間所存
      抗辯之事由對抗執票人，依票據法第13條規定觀之固非法
      所不許，惟仍應先由票據債務人就該抗辯事由負舉證之責
      任。必待為票據基礎之原因關係確立後，法院就此項原因
      關係進行實體審理時，當事人於該原因關係是否有效成立
      或已否消滅等事項有所爭執，始適用各該法律關係之舉證
      責任分配原則。（最高法院97年度台簡上字第17號判決要
      旨參考）。又於票據之債務人與執票人為直接前後手關係
      之情形，如執票人主張票據係發票人向其借款而簽發交付
      ，以為清償方法，發票人復抗辯未收受借款，消費借貸並
      未成立，則就借款已交付、消費借貸關係有效成立之事實
      ，即應由執票人負舉證責任（最高法院73年度第1次民事
      庭會議決議㈡、87年度台上字第1601號判決要旨參照）。
      查原告主張伊係為向被告借款190萬元，而簽發系爭如附
      表所示本票交付被告作為擔保之事實，為被告所不爭執，
      自堪以認定。據此，原告簽發系爭如附表所示本票交付被
      告之基礎原因關係即堪確立係消費借貸之法律關係，而兩
      造間既就該消費借貸原因關係是否有效成立即借款是否已
      交付有所爭執，揆諸前揭說明，自應適用消費借貸法律關
      係是否有效成立之舉證責任分配原則，而應由執票人即被
      告就借款已交付之事實，負舉證責任。
（四）再按，消費借貸契約屬要物契約，因借用物之交付而生效
      力。借用人出具之借據（借用證），倘未表明已收到借款
      ，致不足證明有交付借款之事實。（最高法院87年度台上
      字第1611號判決要旨參考）。反之，金錢借貸契約，固屬
      要物契約，應由貸與人就交付金錢之事實，負舉證之責，
      但貸與人提出之借用證內，若經載明所借款額，當日親收
      足訖無訛者，要應解為貸與人就要物性之具備已盡舉證責
      任。（最高法院69年度台上字第3868號、80年度台上字第
      2133號、93年度台上字第2058號判決要旨參考）。查原告
      雖主張被告並未交付借款190萬元，然原告係民國75年1月
      出生，簽發系爭如附表所示本票及借據時已33歲，又自承
      經營商業，應係有豐富社會經驗之成年人；且原告自認被
      告所提出其於108年7月29日親書之借據為真正，而該借據
      上明確載明：「鄭傑仁今向黃郁涵借款新台幣壹佰玖拾萬
      元正（當場點收壹佰玖拾萬現金無誤，不〈令字上打×〉另
      製作收據）利息..立借據同時鄭傑仁簽發本票乙紙作為擔
      保..絕無異議。借款人鄭傑仁Z000000000新竹市○○街000
      號108.7.29」等語，且在「鄭傑仁今向黃郁涵借款新台幣
      壹佰玖拾萬元正」之「鄭傑仁」、「萬」字上；「不〈令
      字上打×〉另製作收據」之〈令字上打×〉處；「絕無異議」
      之「絕」字上；「借款人鄭傑仁Z000000000」之「鄭傑仁
      」、「Z000000000」字上均蓋有指紋，可見原告親書借據
      時之慎重，應足以證明該借據內容之真正。揆諸前揭說明
      ，原告所親書之借據既經載明所借款額190萬元已當日當
      場點收現金無誤，自堪認被告就借款190萬元交付原告之
      事實已盡舉證之責任。原告僅空言190萬元現金非小數目
      ，被告身為玉山銀行理財專員，較一般人熟悉使用金融轉
      帳、匯款系統，竟以現金交付，背離其專業，顯不合理，
      伊係照抄被告預先寫好的借據內容，被告並未交付借款19
      0萬元等語，而主張借據之內容不足以作為被告有交付借
      款190萬元之證明，被告仍應再更舉證證明資金來源及交
      付190萬元借款之事實云云，自屬無據。況觀諸該借據內
      容雖載「利息以月利率百分之1計算，願自借款日期，於
      每日支付1500，鄭傑仁承諾全部借款應於2020年12月30日
      」等語，然被告稱「利息以月利率百分之1計算」係指約
      定之借款利息計算方式；「願自借款日期，於每日支付15
      00，鄭傑仁承諾全部借款應於2020年12月30日」，則係指
      償還本金之約定，即每日1500係指每日償還1500元，全部
      借款應於2020年12月30日償還完畢，經整體觀察，並無不
      合理之處，應尚屬可採。至該借據所載「2020年12月30日
      」之「30日」之「0」雖有更改痕跡，且其上並無蓋原告
      指紋，惟原告已自認該借據為其親書，且該「0」字係「1
      」再畫為「0」，尚與一般之塗改有異，例如前開所述，
      該借據所載「不〈令字上打×〉另製作收據」之〈令〉字因誤
      載而在其上打×，並蓋有原告指紋，故原告將「1」再畫為
      「0」，如未認係塗改，而未加蓋指紋，應係合於常理；
      況本金償還期限為「2020年12月31日」或「2020年12月30
      日」，僅有1日之差距，並無特別之重要性，衡情被告應
      無更改必要，顯然該借據所載「2020年12月30日」之「30
      日」之「0」由「1」再畫為「0」，應係原告自行更改較
      為合理，亦較可採。原告辯稱非其更改云云，應非可採。
      況且，姑不論該借據所載「2020年12月30日」之「30日」
      之「0」由「1」再畫為「0」是否係原告自行更改，充其
      量僅係關係兩造約定本金償還期限究為「2020年12月31日
      」或「2020年12月30日」，然除此之外之其他內容既為真
      正，自無礙於被告就借款190萬元交付原告之事實已盡舉
      證之責任。
（五）第查，原告另主張被告曾將系爭如附表所示本票交給其債
      權人，致其債權人數度上門找原告討債，甚而公然誹謗原
      告，還砸毀店門口之營業器材一節，縱係屬實，亦與被告
      是否就借款190萬元交付原告之事實已盡舉證之責任無涉
      。另原告提出之兩造間108年7月2日、108年7月3日、109
      年1月16日、109年1月20日、109年1月24日、109年7月21
      日Line對話紀錄均僅係片段，且距借據所載之借貸日相隔
      近1個月或半年、1年左右，均無法反證證明被告未就借款
      190萬元交付原告之事實，亦不足以動搖本院已認被告就
      借款190萬元交付原告之事實已盡舉證責任之判斷。況原
      告自承兩造原係男女朋友關係，被告於108年7月2日、108
      年7月3日縱偶刷卡要求原告幫忙付款，亦與常情不相違背
      ，尚難據此即認被告於108年7月初時沒有財力，更遑論得
      以據此認定被告於108年7月29日沒有財力借貸190萬元予
      原告。甚且，觀諸被告提出之兩造間Line對話紀錄，被告
      問原告「你到底要怎麼處理190萬..為什麼要一直欠我錢
      ，不是說士林生意多好」，原告則自承「等夏天過了看妳
      一個月多少可以接受」、「我沒有要灰，妳要等我，我沒
      有不認..我對妳而言就是沒錢我的問題，是我的錯」、「
      太少妳又叫」等語，更足證原告確積欠被告190萬元。原
      告空言陳稱伊事後更得知被告欠付鉅債被追討，自身資力
      困頓，何來資金可借予原告云云，顯不足採信。
（六）從而，原告簽發系爭如附表所示本票交付被告之基礎原因
      關係固堪確立係消費借貸之法律關係，而應由執票人即被
      告就借款已交付原告之事實，負舉證責任，然被告已舉證
      提出原告親書之借據證明其就借款190萬元確已交付原告
      之事實，則原告空言否認被告有交付借款190萬元，而主
      張被告執有以原告名義為發票人所簽發如附表所示之本票
　　　於1,888,000元範圍內，對原告之本票債權不存在，即非
      有據。
（七）綜上，被告就系爭本票本金債權12,000元範圍內不存在之
      訴訟標的為認諾，自應就此部分本於該項認諾為被告敗訴
      之判決，故原告請求確認被告持有原告簽發如附表所示之
      本票，於超過1,888,000元部分，對原告之本票債權不存
      在，即屬有據，為有理由，應予准許。至逾此範圍之請求
      ，則無理由，應予駁回。
四、本件判決之基礎已臻明確，兩造其餘之攻擊或防禦方法及所
    用之證據，核均與本判決結果無影響，爰不一一予以論列。
五、訴訟費用負擔之依據：民事訴訟法第79條。
中　　華　　民　　國　 110  　年　　 9　　月　　28　　日
                  新竹簡易庭    法  官  汪銘欽
以上正本係照原本作成。
如對本判決上訴，須於判決送達後20日內向本院提出上訴狀。如
委任律師提起上訴者，應一併繳納上訴審裁判費。
中　　華　　民　　國　 110  　年　　 9　　月　　28　　日
                                書記官　周育瑜
　　　　　　　　　　　　　　　　
附表     編號 發    票    日 金      額（新臺幣） 到  期   日 本票號碼 1  108年7月29日 190萬元 108年7月29日 WG-0000000